最高法院民事判決　　　　　　　　　　　　　　　　　八十六年度台再字第六五號
　　再 審原 告　沈克勤
　　再 審被 告　億豐窗簾股份有限公司
　　法定代理人　粘　銘
　　再 審被 告　金鼎綜合證券股份有限公司
　　法定代理人　陳淑珠
右當事人間請求損害賠償等事件，再審原告對於中華民國八十六年二月二十七日本院
判決（八十六年度台上字第五六五號），提起再審之訴，本院判決如左：
    主  文
再審之訴駁回。
再審訴訟費用由再審原告負擔。
    理  由
本件再審原告對於本院八十六年度台上字第五六五號確定判決（下稱原確定判決）以
有民事訴訟法第四百九十六條第一項第一款及第二款規定之情形，提起再審之訴，無
非以：伊於前訴訟程序主張，再審被告金鼎綜合證券股份有限公司（下稱金鼎公司）
於民國八十二年三、四月間承銷再審被告億豐窗簾股份有限公司（下稱億豐公司）股
票上市業務，訴外人黃漢卿參與申購，並取得由金鼎公司簽發之中通知書及繳款書
，伊以加價方式自黃漢卿受讓認股權利，據以繳款後持繳款書請求領取股票時，竟為
金鼎公司所拒。伊自黃漢卿受讓之繳款書，係屬證券交易法第六條第二項規定具有價
證券性質之價款繳納憑證，應視為有價證券而可轉讓，億豐公司之繳款書記載不得轉
讓，違反公司法第一百六十三條之規定，金鼎公司未詳查黃漢卿以虛偽人頭參與抽籤
，發給不合法之繳款書取代價款繳納憑證，致伊不知情受讓該不合法之繳款書而繳款
，復拒絕伊憑繳款書換取股票，造成伊之損害，再審被告對於有價證券之募集、發行
、買賣有虛偽、詐欺、隱匿或其他足致他人誤信之行為等情，依侵權行為及不當得利
之法律關係，先位聲明，求為命再審被告連帶賠償伊新台幣（下同）八十萬元；備位
聲明，求為命再審被告連帶返還伊億豐公司股份六千三百九十六股。無論依民法侵權
行為法律關係或證券交易法第二十條第三項規定，伊均為適法有請求權之人。乃前訴
訟程序歷審明知本件爭議之法律原因為「股權分散」，竟對該「股權分散」之法律行
為未為裁判，且論斷陷「股權分散」於「分散不能」及「不能交付」、「不生受讓效
力」結果發生之責任歸屬不當，而為伊敗訴之判決，自有民事訴訟法第四百九十六條
第一項第一款適用法規顯有錯誤及同條項第二款判決理由與主文顯有矛盾之再審事由
云云，為其所持之理由。
按民事訴訟法第四百九十六條第一項第一款所謂適用法規顯有錯誤，係指確定判決所
適用之法規，顯然不合於法律規定，或與司法院現尚有效及大法官會議之解釋，或本
院現尚有效之判例顯然違反者而言。又第三審為法律審，其所為判決，以第二審判決
所確定之事實為基礎，故該條款所謂適用法規顯有錯誤，對第三審判決而言，應以該
判決依第二審判決所確定之事實而為之法律上判斷，有適用法規顯有錯誤之情形為限
。而同條項第二款所謂之判決理由與主文顯有矛盾，係指判決理由與主文相牴觸甚為
顯然者而言。查本件原確定判決係以前訴訟程序第二審判決，認金鼎公司於八十二年
三、四月間承銷億豐公司股票上市業務，黃漢卿利用虛構之人頭向承銷商申購抽籤，
並出售中籤通知書及繳款書圖利，再審原告向黃漢卿買受取得虛構而不存在人名義之
中籤通知書及繳款書，持該繳款書請求領取股票時，因無法提出中籤人之身分證，致
未能領取中籤股票。金鼎公司承銷處理上開股票之銷售，悉依財政部證券管理委員會
核定公告之承銷辦法辦理，該承銷辦法第八條、第十條第一項規定，申購人以領有國
民身分證之自然人為限，每一申購人限購一件。本件公開銷售係採抽籤方式，核其性
質為買賣，再審原告所持之中籤通知書，其中籤人既不存在，自無從以之為買受人而
成立買賣契約。再審原告主張再審被告違反證券交易法第二十條第二項、民法第七十
一條之規定云云，核無可採。次查中籤通知書係記載中籤人得繳納股款，以取得股份
之書面通知，而繳款書則為中籤人得繳納股款之憑據，須俟中籤人據以繳納股款後，
取得股款繳納憑證，始具有價證券之性質，是中籤通知書及繳款書並非證券交易法第
六條、第三十三條、第三十四條所稱之有價證券或視為有價證券之公司股款繳納憑證
，受讓中籤通知書及繳款書，自非受讓有價證券。本件僅憑轉讓中籤通知書及繳款書
，亦不生股份轉讓之效力。再審原告主張，中籤通知書及繳款書上禁止轉讓之記載，
違反公司法第一百六十三條及證券交易法第三十三條、第三十四條之規定一節，殊無
可取。又依承銷辦法第十條、第十一條第一項第六款、第十三條規定，申購人申購股
票，不須檢附身分證影本，中籤後繳款領取股票始須檢附身分證，承銷商對申購者資
格合法性之審核，限於以電腦作業方式，剔除同一人重複申購者或申購者之身分證統
一編號不符合內政部規定之編碼原則者，為形式審查，並無就申購人之身分證影本或
相關資料為實質審查之規定與義務，有銷售辦法公告可憑。黃漢卿以不實之身分證統
一編號參與抽籤．金鼎公司無法查知該參與抽籤之名義人是否存在，或黃漢卿以虛構
之人頭參與抽籤之違法情事，再審被告依上開規定及公開抽籤方式，按中籤人名義寄
發中籤通知書及繳款書，尚無故意或違反審查義務之過失情事可言。再審原告主張再
審被告未盡審查義務核發中籤通知書及繳款書，致伊誤信中籤通知書及繳款書為有效
，因而受到損害，再審被告應負損害賠償責任云云，亦非可取。繳款書業已載明「不
得轉讓」，中籤通知書並列舉領取股票須具備中籤人國民身分證正本及影本等文件。
再審原告僅憑讓與人交付中籤通知書及繳款書，未查證或收取中籤人之身分證資料，
即交付價款，造成無法取得股票之損失，實屬可歸責於自己之事由及黃漢卿之虛偽詐
欺等不法行為所致，再審被告並無虛偽、詐欺、隱匿或足致他人誤信之行為，亦無故
意或過失之侵權行為。再審原告主張再審被告未盡取銷中籤者資格及負擔股票買賣之
法律責任，違反證券交易法第二十條第一項規定，且與黃漢卿有民法第一百八十五條
之共同侵權行為，應負損害賠償責任云云，尤非可取。其先位聲明依侵權行為之法律
關係，請求再審被告賠償損害，殊屬無據。末查金鼎公司承銷億豐公司之股票，金鼎
公司代收股款，非受領股息、股利或新股認購權，且對於無法領取之股票，均放置於
股務代理機構，並未由再審被告持有，再審被告並無上開不當得利。又再審被告無故
意或過失之不法行為，已如前述。再審原告請求其返還股票及股息、股利與新股認購
權暨賠償跌價損失，亦有未合等，於法並無違誤；並說明證券交易法第二十條第三項
固規定違反前二項規定者，對於該有價證券之善意取得人或出賣人因而所受之損害，
應負賠償之責。惟再審被告並未違反同法條第一項及第二項之規定，為原第二審合法
確定之事實，自無上開法條第三項規定之適用。原第二審認再審原告之請求無理由，
應予駁回，自係併同駁回其擴張部分之訴，其主文僅諭知上訴駁回，漏載（上訴）「
及擴張之訴均」（駁回）六字，應由原第二審另行裁定更正。因而維持第二審所為再
審原告敗訴之判決，駁回其上訴，經核尚無適用法規顯有錯誤或判決理由與主文顯有
矛盾之情形。再審原告執前詞主張原確定判決有該等再審事由，求予廢棄，非有理由
。
據上論結，本件再審之訴為無理由，並依民事訴訟法第七十八條判決如主文。
中      華      民      國    八十六    年      八      月      七      日
                              最高法院民事第七庭
                                  審判長法官  蕭  亨  國
                                        法官  吳  正  一
                                        法官  鄭  三  源
                                        法官  楊  隆  順
                                        法官  陳  淑  敏
      右正本證明與原本無異
                                              書  記  官
中      華      民      國    八十六    年      八      月    二十九    日
